【裁判字號】    98,簡上,14
【裁判日期】    990121
【裁判案由】    分割共有物
【裁判全文】
臺灣雲林地方法院民事判決              98年度簡上字第14號
上  訴  人  甲○
訴訟代理人  陳信村律師
視同上訴人  乙○○
訴訟代理人  丙○○
被上訴人    丁○○
訴訟代理人  蔡奉典律師
複代理人    戊○○
上列當事人間請求分割共有物事件，上訴人對於中華民國98年4
月8 日臺灣雲林地方法院北港簡易庭98年度港簡字第27號第一審
判決提起上訴，本院合議庭於民國98年1 月7 日言詞辯論終結，
判決如下：
    主  文
上訴駁回。
第二審訴訟費用新臺幣陸仟玖佰肆拾伍元由上訴人甲○負擔。
    事實及理由
壹、程序事項部分：
    按訴訟標的對於共同訴訟之各人必須合一確定者，共同訴訟
    人中一人之行為有利益於共同訴訟人者，其效力及於全體；
    不利益者，對於全體不生效力，民事訴訟法第56條第1 款定
    有明文。又分割共有物之訴，其訴訟標的對於各共有人即共
    同訴訟之各人必須合一確定，且提起上訴為有利益於共同訴
    訟人，因此其中一共同被告提起上訴者，其效力及於全部被
    告。本件上訴人甲○對於原審判決不服提起上訴，依上開意
    旨，其效力及於全體共同被告，故其餘共同被告乙○○應視
    為已提起上訴，合先敘明。
貳、實體部分：
一、被上訴人於原審起訴主張：
    坐落雲林縣北港鎮○街段538-12地號、地目道、面積23平方
    公尺土地，及雲林縣北港鎮○街段538-13地號、地目道、面
    積24平方公尺土地（下稱系爭二筆土地），為兩造所共有，
    兩造應有部分詳如土地登記謄本所示。系爭二筆土地並無不
    能分割之約定，亦無法律限制分割之規定，因共有人間不能
    達成分割協議，為求土地之充分利用，為此，請求裁判分割
    。被上訴人主張之分割方案即雲林縣北港地政事務所民國97
    年10月7 日之土地複丈成果圖即附圖所示分割方法，將系爭
    二筆土地按各共有人應有部分比例分割，而兩造所分得之土
    地均面臨道路，使用便利，得以發揮土地之最大效益等語。
    並聲明：(一)兩造共有坐落雲林縣北港鎮○街段538 之12地號
    、地目道、面積23平方公尺土地，及雲林縣北港鎮○街段53
    8 之13地號、地目道、面積24平方公尺土地，應合併分割如
    雲林縣北港地政事務所97年10月7 日之土地複丈成果圖所示
    ：即編號Ａ部分面積11.13 平方公尺土地分歸視同上訴人乙
    ○○取得。編號Ｂ部分面積11.87 平方公尺土地及編號Ｃ部
    分面積0.5 平方公尺土地分歸上訴人甲○取得。編號Ｄ部分
    面積23.5平方公尺土地分歸被上訴人丁○○取得。(二)訴訟費
    用按兩造應有部分比例負擔。
二、上訴人於原審抗辯：
  (一)上訴人甲○則以：坐落雲林縣北港鎮○街段538-13地號土地
    上有圍牆及鐵門，伊不同意分割。又倘法院強制分割，則希
    望將圍牆、鐵門所在位置之土地即附圖編號Ｄ部分土地分歸
    上訴人甲○，上訴人甲○所分得土地超過應有部分面積者，
    願意以現金補償其他共有人等語，資為抗辯。
  (二)視為上訴人乙○○則表示：同意依被上訴人丁○○於原審主
    張之分割方案即附圖所示分割方法分割。
三、被上訴人對於上訴人之上訴，除援用原審之陳述及舉證資為
    抗辯外，並於本院補稱：
    系爭土地上之圍牆、鐵門，並非上訴人甲○所有，所以上訴
    人甲○不能就圍牆、鐵門的部分主張權利，縱使要主張相鄰
    關係或通行權也不應由上訴人主張。又依修正後民法第824
    條第2 項第1 款規定，須「各共有人均受原物之分配顯有困
    難」始能將共有土地分配於部分共有人，本件系爭土地依原
    物分配並無任何困難，如依上訴人甲○之主張將附圖所示編
    號Ｄ部分土地亦分歸上訴人甲○所有，則被上訴人將未分得
    任何土地，顯與民法上開規定相違，故不同意附圖所示編號
    Ｄ部分面積23.5平方公尺土地分歸上訴人甲○取得。並聲明
    ：1.上訴駁回。2.上訴費用由上訴人負擔。
四、上訴人等於本院之主張：
  (一)上訴人甲○除援用原審之抗辯及舉證外，並於本院補稱：同
    意將系爭土地裁判分割。至於分割方案仍主張將附圖所示編
    號Ｄ部分土地亦分歸上訴人所有，蓋附圖編號Ｄ部分土地上
    有面積達7 平方公尺之圍牆及鐵門一面，原係被上訴人丁○
    ○同意訴外人萬有紙廠興建，該圍牆及鐵門後經拍賣，由上
    訴人之子拍得，如將該部分土地分歸被上訴人丁○○所有，
    則被上訴人丁○○嗣後必對上訴人之子主張拆除該圍牆及鐵
    門，反不利於物之利用，而民法就共有物分割於98年1 月12
    日修正，98年7 月12日實行，其目的乃在於地盡其利，本件
    被上訴人既同意萬有紙廠興建圍牆及鐵門，倘於共有物分割
    後再對圍牆、鐵門之所有權人主張拆除之，實損及該部分土
    地、圍牆及鐵門之經濟利益，且就分割後之土地利用仍會產
    生爭端，亦屬民法第824 條第2項 第1 款所稱「各共有人均
    受原物之分配顯有困難」之情形，故宜參酌民法修正之精神
    ，依修正後民法第824 條第2項 第1 款、第3 項之規定，將
    附圖編號Ｄ部分土地亦分歸上訴人甲○取得，再由上訴人甲
    ○以金錢補償被上訴人丁○○等語。
  (二)視同上訴人乙○○於本院補稱：同意原審判決將附圖所示編
    號Ａ部分分歸伊所有，至於其他部分土地如何分割則無意見
    。
五、本院之判斷
    本件爭點厥為附圖所示編號Ｄ部分土地是否要一併分歸上訴
    人甲○所有，再由上訴人甲○以金錢補償未受原物分配之共
    有人即被上訴人丁○○。經查：
  (一)按各共有人得隨時請求分割共有物，但因物之使用目的不能
    分割或契約訂有不分割之期限，不在此限。共有物之分割，
    依共有人協議之方法行之。分割之方法，不能協議決定者，
    法院得因任何共有人之聲請，命以原物分配於各共有人，民
    法第823 條第1 項及第824 條第1 項、第2 項第1 款前段分
    別定有明文。本件系爭二筆土地為兩造所共有，兩造應有部
    分比例詳如土地登記謄本所示，兩造就系爭二筆土地無法以
    協議方式分割，且系爭二筆土地並無訂定不分割之期限等情
    ，業據被上訴人丁○○提出土地登記謄本為證，並為上訴人
    甲○所不爭執，堪信為真實。而系爭二筆土地之地目雖均為
    「道」，惟經原審及本院至現場履勘結果，系爭二筆土地上
    分別建有建物及圍牆、鐵門，實際上並未供做道路使用，故
    該二筆土地依其使用目的亦非不能分割，是被上訴人於原審
    請求分割共有土地，自屬有據，應予准許。
  (二)次按共有人相同之數不動產，除法令另有規定外，共有人得
    請求合併分割，民法第824 條第5 項定有明文。本件系爭二
    筆土地之共有人均同為上訴人甲○、視同上訴人乙○○及被
    上訴人丁○○等3 人，故被上訴人於原審訴請就系爭二筆土
    地合併分割，亦屬有據。
  (三)又按法院就共有物為裁判分割時，應考慮公平性、當事人聲
    明、應有部分比例與實際使用是否相當、共有物之客觀情狀
    、共有物之性質、共有物之價格與經濟價值、共有人利益、
    各共有人主觀因素與使用現狀、共有人之利害關係等因素（
    最高法院69年度台上字第3100號判決意旨參照）。經查，系
    爭二筆土地呈長方形，坐落雲林縣北港鎮○街段538-13地號
    土地上有圍牆及大門，坐落雲林縣北港鎮○街段538-12地號
    土地部分為建物所占用，其餘則為空地，業經原審及本院至
    現場勘驗明確，分別製有勘驗筆錄附卷可憑，復經雲林縣北
    港地政事務所測量員到場測量，製有現況之複丈成果圖在卷
    可參。另系爭二筆土地西側仳鄰之雲林縣北港鎮○街段538-
    6 、538-10地號土地，分別屬視同上訴人乙○○及上訴人甲
    ○所有，亦有上開538-6 、538-10地號土地之土地登記謄本
    在卷可稽（原審卷第9 頁至第10頁）。
  (四)本院審酌兩造之意願、土地整體之利用價值，並兼顧使用現
    狀及兩造間共有價值平等均衡原則，仍認本件分割方法應以
    雲林縣北港地政事務所97年10月7 日之土地複丈成果圖為基
    準，即如附圖所示方法分割，較為妥適，蓋依雲林縣北港地
    政事務所97年10月7 日之土地複丈成果圖所示方法分割，不
    僅符合被上訴人丁○○及視同上訴人乙○○之分割意願，且
    依此分割方法分割，視同上訴人乙○○所分得土地與其所有
    坐落雲林縣北港鎮○街段538-6 地號土地相仳鄰，而上訴人
    甲○所分得土地則仳鄰其所有坐落雲林縣北港鎮○街段538-
    10地號土地，是視同上訴人乙○○與上訴人甲○所分得土地
    ，均得與其等原有之土地合併使用，以發揮土地之最大使用
    價值。
  (五)至上訴人甲○雖主張：坐落雲林縣北港鎮○街段538-13地號
    土地上有圍牆及鐵門，圍牆與鐵門有相當之價值，請求將該
    部分土地分歸上訴人甲○取得，伊同意以現金補償被上訴人
    丁○○等語。惟按，98年7 月12日修正施行後民法第824 條
    第3 項規定「以原物為分配時，如共有人中有未受分配，或
    不能按其應有部分受分配者，得以金錢補償之」。如分割方
    式定為該條項所定之「共有人中有未受分配（原物）」之情
    形，需符合同條第2 項第1 款但書「但各共有人均受原物之
    分配顯有困難者」之規定。而本件客觀上各共有人均受原物
    之分配並無何困難可言，若將原物全部分配予共有人中之一
    人或數人，而對其餘共有人全不予分配，僅以金錢補償者，
    則不符民法第824 條第3 項所定之裁判分割方法。而倘依上
    訴人甲○主張之分割方法，將系爭二筆土地上之圍牆及鐵門
    坐落基地─即附圖所示編號Ｄ部分土地亦分歸上訴人甲○取
    得，則被上訴人丁○○於系爭二筆土地分割後，將無法就原
    物受分配，於法尚有未合，自難認妥適。至於上訴人又稱若
    不將附圖所示編號Ｄ部分土地亦分歸其取得，而由被上訴人
    丁○○分割取得，則該部分土地上之圍牆及鐵門將遭被上訴
    人丁○○訴請拆除，將損及該部分土地、圍牆及鐵門之經濟
    利益，惟此亦屬分割方式妥適性之問題，不得依此即謂系爭
    二筆土地於客觀上有「各共有人均受原物之分配顯有困難」
    之情形，故上訴人主張將附圖所示編號Ｄ部分土地亦分歸其
    取得，被上訴人丁○○則完全不分得系爭二筆土地之原物，
    再由上訴人甲○以金錢補償被上訴人丁○○，並以此為由指
    摘原判決不當，難認有據，為無理由。
  (六)綜上，原審判決兩造共有系爭二筆土地其分割方法如附圖所
    示，即：編號Ａ部分面積11.13 平方公尺土地分歸視同上訴
    人乙○○取得。編號Ｂ部分面積11.87 平方公尺土地及編號
    Ｃ部分面積0.5 平方公尺土地分歸上訴人甲○取得。編號Ｄ
    部分面積23.5平方公尺土地分歸被上訴人丁○○取得。於法
    並無不合，上訴意旨以上開理由，指摘原判決不當，求予廢
    棄改判，為無理由，應予駁回其上訴。
六、據上論結，本件上訴為無理由，依民事訴訟法第436 條之1
    第3 項、第449 條第1 項、第78條、第87條第1 項，判決如
    主文。
中    華    民    國    99    年    1     月    21    日
            民事第二庭    審判長法  官  黃一馨
                                法  官  陳秋如
                                法  官  楊昱辰
以上正本係照原本作成
不得上訴。
中    華    民    國    99    年    1     月    21    日
                                書記官  林美鳳

司法院資訊處製作；財團法人民間司法改革基金會備份。
